【裁判字號】    95,訴,2178
【裁判日期】    950823
【裁判案由】    毒品危害防制條例
【裁判全文】
臺灣臺中地方法院刑事判決              95年度訴字第2178號
公  訴  人  臺灣臺中地方法院檢察署檢察官
被      告  甲○○
                    2號（
上列被告因違反毒品危害防制條例案件，經檢察官提起公訴（九
十五年度毒偵字第二九五六號），本院合議庭裁定改依簡式審判
程序審理後，判決如下：
    主    文
甲○○連續施用第一級毒品，累犯，處有期徒刑拾月；扣案之海
洛因拾貳小包（共淨重壹點肆伍公克，空包裝重貳點柒公克，
純質淨重零點貳陸公克），均沒收銷燬之。又連續施用第二級毒
品，累犯，處有期徒刑柒月；扣案之甲基安非他命貳小包（含袋
共重零點肆公克），均沒收銷燬之。應執行有期徒刑壹年貳月；
扣案之海洛因拾貳小包（共淨重壹點肆伍公克，空包裝重貳點
柒公克，純質淨重零點貳陸公克）及甲基安非他命貳小包（含袋
共重零點肆公克），均沒收銷燬之。
    犯罪事實及理由
一、本院認定之犯罪事實及證據，除起訴書中犯罪事實欄內關於
    「九十五年六月十六日十二時許止」之記載後，應補充「每
    日二次，以將海洛因摻加美娜水置於注射針筒中施打身體之
    方式」；另關於「九十五年六月十二日某不詳時間止」之記
    載後，應補充「每二至四日一次，以將甲基安非他命置於吸
    食器中點火以吸食煙霧之方式」；而犯罪事實欄及證據欄內
    關於「安非他命」之記載，均應更正為「甲基安非他命」；
    又關於「海洛因十二小包（含袋重一點二公克）」之記載，
    均應更正為「海洛因十二小包（共淨重一點四五公克，空包
    裝重二點三七公克，純質淨重零點二六公克）」外，餘均與
    檢察官起訴書之記載相同，茲引用之。（詳如附件起訴書）
二、按刑法第二條第一項所稱之法律，係指刑罰所依存的整體法
    律狀態，故法律有變更應指足以影響行為的可罰性與法律效
    果的法令因修正或廢止而有所變更而言。所以刑法法律變更
    概念，應界定在法律規定的改變，足以影響刑罰權判斷者而
    言，刑法總則的變更，自然會影響到個別犯罪的成立，乃至
    於法律效果的結構，自屬法律變更，應為新舊法之比較。而
    刑法修正之後，原屬連續犯之數個犯罪行為，依新法應數罪
    併罰，比較修正前之規定，可依裁判上一罪論處，顯然修正
    前之規定有利於被告，如仍依修正後之規定，對於被告極為
    不利，從而，解釋上對於刑法第二條之解釋，應包括此種影
    響罪刑加重之規定。查本件被告行為後，刑法第五十六條關
    於連續犯之規定業已刪除，是被告犯罪後法律已有變更，經
    比較新舊法結果，以被告行為時之規定較有利於被告，新法
    之規定對於被告並無較為有利之情形，自應依刑法第二條第
    一項前段規定，適用修正施行前之刑法第五十六條規定，論
    以連續施用第一級、第二級毒品罪。又按刑法第二條第一項
    規定，行為後法律有變更者，即應比較新舊法之罪刑孰對行
    為人最有利，應就所有法定加減原因等一切情形，綜合其全
    部罪刑之結果而為比較。查刑法第四十七條第一項修正為受
    徒刑之執行完畢，或一部之執行而赦免後，五年以內「故意
    」再犯有期徒刑以上之罪者，為累犯，然修正前刑法第四十
    七條之規定，過失犯亦可構成累犯，其成立累犯之範圍較修
    正後之規定為寬，而此項變動影響行為人之刑罰法律效果，
    係屬新修正刑法第二條第一項之「法律變更」，本件經比較
    新舊刑法第四十七條之規定後，自應依新修正刑法第二條第
    一項但書之規定，從有利於被告之新法，即應適用修正後之
    刑法第四十七條第一項規定，對被告論以累犯。又被告行為
    後，刑法第五十一條第五款已修正數罪併罰定其應執行者：
    「宣告多數有期徒刑者，於各刑中之最長期以上，各刑合併
    之刑期以下，定其刑期。但不得逾三十年。」，與舊法規定
    之數罪併罰定其應執行者：「宣告多數有期徒刑者，於各刑
    中之最長期以上，各刑合併之刑期以下，定其刑期。但不得
    逾二十年。」之規定有所不同，此為影響行為人刑罰之法律
    效果，是被告行為後法律已有所變更，經比較新舊法之結果
    ，自以舊法規定之定應執行刑之上限為二十年對行為人較為
    有利，新法之規定對於被告並無較為有利之情形，應依刑法
    第二條第一項前段之規定，適用被告行為時之舊法，而定其
    應執行之刑。
三、至檢察官移送併案審理（九十五年度偵字第三三一五號、第
    三三四二號）即被告於九十五年七月二十日及同年月十四日
    為警查獲施用第一級毒品海洛因及第二級毒品甲基安非他命
    之犯行部分：按刑法第五十六條連續犯之規定業於九十四年
    一月七日修正公布刪除，並於九十五年七月一日施行，而依
    新法對於上開反覆實施犯罪模式之對應處置，除合於「接續
    犯」或「包括一罪」之情形外，則僅能依數罪併罰之規定個
    別處斷。而依最高法院八十六年台上字第三二九五號判例意
    旨，數行為於同時同地或密切接近之時地實施，侵害同一之
    法益，各行為之獨立性極為薄弱，依一般社會健全觀念，在
    時間差距上，難以強行分開，在刑法評價上，以視為數個舉
    動之接續施行，合為包括之一行為予以評價，較為合理，方
    屬接續犯之範疇，足見「接續犯」之成立，係以時、空密接
    性為前提要件，即透過對於同一法益之同種類侵害行為繼續
    不間斷之實行，業已稀釋個別行為之獨立性，致使刑法評價
    時將之視為單一、整體之犯罪行為，以符合社會一般人對於
    行為概念之認知，並與行為人之犯罪目的相互結合；至於學
    理上「包括一罪」概念中，與施用毒品之犯罪型態較有關聯
    者，應屬「集合犯」之態樣，此即依一般社會通念，特定犯
    罪行為具有反覆實施之特性，立法者於制定刑罰法律之初，
    亦已認知該種行為類型之反覆性，而有意藉由法條中客觀構
    成要件之行為要素，涵括上開具有反覆實施特性之數個犯罪
    行為，仍僅接受一次刑法之評價為已足；然施用毒品犯罪，
    或為零星偶一之施用，是自難認立法者於制定刑罰法律之初
    ，已認知該種行為類型之反覆性，且有意藉由法條中客觀構
    成要件之行為要素，涵括上開具有反覆實施特性之數個犯罪
    行為。基上，多次施用毒品犯罪之行為，當無論以「集合犯
    」之餘地，此時則應回歸一般刑法上行為單、複數之認定，
    而予論罪科刑，較稱妥適。而查，依被告於警詢及偵查時供
    稱：「我是從九十五年七月十九日開始施用（海洛因），最
    後一次是同年月二十日上午十點多，約一日施用二次。」（
    詳見第三三一五號偵查案卷第二頁）、「我最後一次是在九
    十五年六月中旬吸食（毒品）。」（詳見警詢案卷）及「（
    問：最後一次是何時施用毒品？）我是用安非他命。最近一
    個月我都沒有用了，上次被抓後（九十五年六月十六日），
    我就沒有再用了。」（詳見第三三四二號偵查案卷第二頁）
    等語，參以被告先後為警查獲二次，雖有採集尿液送驗，然
    迄今尚無任何尿液檢驗報告存卷可佐等情，可見被告究否確
    有移送併案審理之上開施用海洛因及甲基安非他命犯行，已
    非無疑，又縱若確有上開施用之犯行，其所跨越之施用期間
    達數月之久，且上開各次犯行與經起訴論罪部分之犯行間，
    均明顯可分而具有獨立性，自核與前揭最高法院八十六年台
    上字第三二九五號判例所稱「數行為於同時同地或密切接近
    之時地實施」之特性並不相符，已難認合於「接續犯」之前
    提要件，且亦不能依「集合犯」逕將被告上開施用海洛因及
    甲基安非他命之犯行各論以「包括一罪」。故而，檢察官移
    送併案審理部分之被告所為，既應依新法處斷，而其施用海
    洛因及甲基安非他命之犯行至少將被評價為二個以上獨立行
    為，自當論以數罪而分論處罰，是此部分應退由檢察官另行
    處理。
四、併依刑事訴訟法第二百七十三條之一第一項、第二百九十九
    條第一項前段、第三百十條之二、第四百五十四條第二項，
    毒品危害防制條例第十條第一項、第二項、第十八條第一項
    前段，刑法第十一條、第二條第一項前段、但書、修正前刑
    法第五十六條、刑法第四十七條第一項、修正前刑法第五十
    一條第五款，判決如主文。
中    華    民    國    95    年    8     月    23    日
                  刑事第一庭  法  官   許惠瑜
以上正本證明與原本無異。
如不服本判決，得於判決書送達之翌日起十日內，以書狀敘述理
由，向本庭提出上訴狀（須附繕本），上訴於臺灣高等法院臺中
分院。
                              書記官   朱良燦
中    華    民    國    95    年    8     月    23    日
附錄法條：
毒品危害防制條例第十條第一項、第二項
施用第一級毒品者，處六月以上五年以下有期徒刑。
施用第二級毒品者，處三年以下有期徒刑。


司法院資訊處製作；財團法人民間司法改革基金會備份。
